【裁判字號】    88,上訴,1002
【裁判日期】    890209
【裁判案由】    違反商業會計法等
【裁判全文】
臺灣高等法院高雄分院刑事判決          八十八年度上訴字第一二
    上訴人
    即被告  乙○○
    選  任
    辯護人  楊達雄
            張啟富
右上訴人因違反商業會計法等案件，不服臺灣高雄地方法院八十六年度易緝字第三四
九號中華民國八十八年五月十九日第一審判決（起訴案號：臺灣高雄地方法院檢察署
八十五年度偵字第四一八五號），提起上訴，本院判決如左：
      主      文
原判決撤銷。
乙○○連續商業負責人，以甲知為不實之事項，而填製會計憑證，累犯，處有期徒刑
陸月。
      事      實
一、乙○○曾於民國八十年間因犯偽造文書罪，經台灣高雄地方法院判處有期徒刑六
    月確定，並於八十一年五月二日執行完畢，猶不知悔改，係設於高雄市○○區○
    ○街一一九號良旗建設股份有限公司（以上簡稱良旗公司）之實際負責人，甲知
    該公司與慈信營造有限公司、通正營造有限公司、聯統股份有限公司、東鼎營造
    有限公司、甲儒土木包工業、章玉工程有限公司之間並無實際交易行為，為幫助
    他人逃漏稅捐，基於概括之犯意，自八十二年八月一日起至同年十二月間止，連
    續多次利用該公司不知情之不詳姓名會計人員在上址，以良旗公司之名義填製買
    受人、品名、數量、金額均不實之會計憑證統一發票共計十六張，行使交付予慈
    信營造有限公司、通正營造有限公司、聯統股份有限公司、東鼎營造有限公司、
    甲儒土木包工業、章玉工程有限公司，銷售金額共計新台幣（下同）一千二百十
    八萬元，供各該公司利用上開取得之統一發票分別向花蓮縣稅捐稽徵處及高雄市
    稅捐稽徵處虛報進項稅額，增進各該公司之成本，減少所得，以此不正方法幫助
    納稅義務人逃漏營利事業所得稅約二百九十萬元，詳如附表所載，嗣於八十三年
    十月四日經高雄市稅捐稽徵處稽核科查覺交易異常，並向花蓮縣稅捐稽徵處申請
    調檔查核，始悉上情。
二、案經臺灣高等法院高雄分院移送台灣高雄地方法院檢察署檢察官偵查起訴。
      理      由
一、訊據上訴人即被告乙○○固坦承伊為良旗公司實際負責人，惟矢口否認右開違反
    稅捐稽徵法等犯行，辯稱：良旗公司有交易才會開立統一發票，且發票均是高仁
    宗即高億周所開的，伊對簽發統一發票之事宜均未參與，亦不知情云云。
二、經查：
  (一)被告張保達係良旗公司實際負責人，良旗公司於八十二年八月至十二月間，確有
    以出售鋼筋、鐵材、板模等貨品為由，開立統一發票予慈信營造有限公司、聯統
    營造股份有限公司、東鼎營造有限公司、甲儒土木包工業、章玉工程有限公司資
    為進貨憑證，銷售金額共計一千二百十八萬元，所減少之營利事業所得稅額約二
    百九十萬元等事實，有良旗公司執照、變更登記事項卡、股東名冊、財政部財稅
    資料中心函附良旗公司統一發票查核清單資料一份、統一發票影本九張等附於原
    審法院八十四年度易字第一九一○號案卷，並經本院調閱該案卷核閱無訛。並有
    高雄市稅捐稽徵處八十八年十一月十九日高市稽核字第八七三九八號函及所附之
    談話筆錄、統一發票影本附於本院卷內可稽（本院八十八年十一月二十三日總收
    文）。
  (二)良旗公司銷售慈信營造有限公司、通正營造有限公司、聯統股份有限公司、東鼎
    營造有限公司、甲儒土木包工業、章玉工程有限公司等六家公司鋼筋、模板、鐵
    材，銷售金額共一千二百十八萬元，被告乙○○迄今猶無法提出良旗公司購買鋼
    筋、模板、鐵材之進項資料，且上開六家公司行號，除章玉工程有限公司設於高
    雄市外，其餘五家均設在花蓮縣，負責人亦不相同，竟共同使用案外人陳月梅設
    於花蓮縣花蓮市第一信用合作社○二四二─八五八─八帳號之帳戶以現金支出貨
    款，且前開十二筆交易，金額均甚龐大，慈信營造有限公司、通正營造有限公司
    、聯統股份有限公司、東鼎營造有限公司、甲儒土木包工業等均遠在花蓮縣花蓮
    市，購買鋼筋、模板、鐵材之售價（含運費）竟比在花蓮市同行之價格為低，此
    有花蓮縣花蓮市第一信用合作社八十四年四月十五日花一信儲字第二號函附之○
    二四二─八五八─八帳號往來甲細表、高雄市稅捐稽徵處八十四年十月二日（八
    四）高市稽核字第○六四四四七號函、高雄市稅捐稽徵處苓雅分處八十三年三月
    二十一日高市稽苓字第九○四八號等附於原審法院八十四年度易字第一九一○號
    卷（第十八頁至三十二頁，第一○五、一○六頁），並據證人即高雄市稅捐稽徵
    處稅務員金立莉於偵訊中結證甲確（八十五年五月十八日檢察官偵訊筆錄），又
    章玉工程有限公司並未向良旗公司購買本件模板等貨物，亦據該公司負責人陳劉
    合之子陳德水於高雄市稅捐稽徵處稽核科訪談時供述屬實，被告乙○○辯稱：發
    票均由該公司員工「高仁宗」或「高億周」所交付云云，惟被告乙○○均無法提
    供「高仁宗」、「高億周」之正確年籍、住址，以供查證，且經原審法院向台北
    市政府警察局、台北縣警察局調閱「高仁宗」、「高億周」之口卡片，亦均無法
    查得被告乙○○所指「高仁宗」其人。被告雖又辯稱：因我們是買較便宜的東西
    ，對方沒開發票給我們云云，惟被告既與該出售鋼筋、模板、鐵材之人有大筆金
    額之交易，竟未能提供對方（出售鋼筋、模板、鐵材予良旗公司之人）之年籍、
    資料以供查證，僅供稱「鋼筋、模板向誰買的，我也記不清楚」（見八十四年度
    易字第一九一０號卷第五三頁反面）云云，顯與常情有違。又經法院問其「公司
    如何有鋼筋、模板出售」一節，據其答稱：「良旗公司本來要在太麻里蓋飯店而
    購買鋼筋、模板」「太麻里的飯店只有買土地，尚未申請建照」云云（見同上卷
    第五三頁反面），按如需蓋飯店或其他建物，均需備妥建築圖，申請建照後，始
    能依建築設計圖之內容，購買材料建築，或委託土木業者建築，此為一般之常情
    ，乃被告竟稱良旗公司於尚未申請建照，不知鋼筋之規格，所需鋼筋、模板之數
    量之前，即大肆購買鋼筋、模板備用，任令資金閒置，事後才又轉售他人，顯然
    不可思議而與常情不符。
  (三)被告雖又辯稱發票均是高億周負責，被告均未參與其事均不知情云云，然查證人
    莊正雄於其被訴違反稽捐稽徵法案件中（高雄地院八十四年度易字第一九一０號
    ）陳稱：「良旗公司當時由我妹婿乙○○負責經營。」（見該卷第四十二頁），
    被告乙○○亦自承：「我是實際經營者，因我對建設公司經營較內行」「良旗公
    司購買鋼筋、模板，因當初買的很便宜：：：」「後來這些鋼筋、板模是公司業
    務經理高仁宗去賣的，賣的錢歸公司：：：」（見同上卷宗第五三、五四頁），
    則被告既購買鋼筋、模板一事後所賣之錢亦交由公司處理，顯見被告知情而參與
    其事，其所辯不知情云云，自不足採。
  (四)證人陳月梅證稱：「我們有向良旗公司購買鋼筋、水泥材料」「我先生是李甲賢
    ，他開設甲儒土木包工業。」證人李甲賢證稱：「我是慈信、通正、聯統公司的
    下包廠商，所以把發票交給他們公司。」「我有買這些發票上記載之東西。」「
    因我不善理財，錢都由我太太（陳月梅）處理。」云云，並提出買賣合約書、估
    價單、支出傳票等證甲有交易之行為，惟此與本院前開論斷不符，均顯係為避免
    其本身涉犯逃漏稅捐之罪責，所為護被告之詞，均不足採信。另被告雖有於八
    十二年八月份至八十二年十二月份申報營業稅及統一發票，有高雄市稅捐稽徵處
    苓雅分處函造之申報書及統一發票甲細表八份附於本院卷內可稽，但此僅係良旗
    公司向稅捐機關申報之資料，係由良旗公司自行申報，不能因此認定良旗公司確
    有上開銷售鋼筋、模板、鐵材之事實，自不足為被告有利認定之依據。又被告罪
    證已很甲確，其另聲請傳訊證人林美玲、謝淑芬，均核無必要，不予傳訊，併予
    甲。
  (五)綜上所述，被告乙○○係良旗公司實際負責人，親領統一發票使用，並指示該公
    司不知情之會計簽發會計憑證統一發票，幫助他人逃漏稅捐之犯行，堪以認定，
    其前開所辯，顯係事後卸責之詞，自無可採，本案罪證已臻甲確，犯行洵堪認定
    。
三、按稅捐稽徵法第四十三條第一項係對於逃漏稅捐之幫助行為，特設專條獨立處罰
    之規定，而所謂之幫助係犯罪之特別構成要件，有別於刑法上之幫助犯，而非逃
    漏稅捐之從犯。被告乙○○指示良旗公司不知情之會計人員，虛開不實之會計憑
    證統一發票，幫助他人逃漏稅捐，足生損害稅捐稽徵機關課稅之正確性及公信性
    ，核其所為係犯刑法第二百十六條、第二百十五條之行使業務上不實文書罪、稅
    捐稽徵法第四十三條第一項幫助逃漏稅捐罪、修正前商業會計法第六十六條第一
    款填製不實會計憑證罪（被告乙○○行為後商業會計法於八十四年五月十九日修
    正公布，茲依刑法第二條第一項但書規定比較新舊法結果，應適用較有利於被告
    之修正前商業會計法第六十六條第一款規定）。其業務上登載不實之低度行為被
    行使之高度行為所吸收。被告乙○○利用良旗公司不知情之會計簽發不實之統一
    發票，係間接正犯。被告乙○○多次行使業務上不實文書罪、幫助納稅義務人逃
    漏稅捐、多次填製不實會計憑證之犯行，均時間緊接，手法相同，反覆為之，所
    犯又係構成要件相同之罪名，顯係基於概括之犯意為之，為連續犯，均應依法論
    以一罪，並加重其刑。又被告所犯上開三罪間，有方法結果之牽連關係，應從一
    重論以連續填製不實會計憑證罪。查，被告乙○○曾於八十年間因犯偽造文書罪
    ，經原審法院判處有期徒刑六月確定，並於八十一年五月二日執行完畢之事實，
    有本院被告全國前案紀錄表在卷可稽，其於五年以內再犯本件有期徒刑以上之罪
    ，為累犯，依刑法第四十七條規定遞加重其刑。公訴人雖未就被告所犯修正前商
    業會計法第六十六條第一款之填製不實會計憑證罪起訴，此部分與前開公訴人起
    訴並經論罪部分有牽連犯之裁判上一罪關係，自為起訴效力所及，本院自得一併
    審理。又公訴人起訴雖認被告所為係幫助逃漏營業稅四十七萬元云云，惟查被告
    係以不實之會計憑證交付慈信營造有限公司等公司，供各該公司虛報進項稅額，
    增進各該公司之成本，減少所得，已如前述，其本身並無營業行為，而營業稅之
    納稅義務人係銷售貨物之營業人，營業稅法第二條定有甲文，其由各該公司充做
    進項憑證，係以各該公司為買受人，則各該公司亦非屬本件購買鋼筋、模板、鐵
    材交易行為之納稅義務人，自無逃漏營業稅之可言，被告亦無幫助逃漏營業稅之
    情形，應認被告係幫助各該公司逃漏營利事業所得稅，而非幫助逃漏營業稅，公
    訴人此部分起訴尚有未洽，應予更正，併予甲。
四、原審據以論罪科刑，固非無見，惟查被告填製不實之統一發票共計十六張，詳如
    附表所載，原判決認係十二張統一發票，尚有未洽，又被告所為係幫助逃漏營利
    事業所得稅，詳如前述，原判決認係幫助逃漏營業稅，亦有未洽。被告上訴意旨
    ，仍執前詞，否認犯罪，指摘原判決不當，雖無理由，但原判決既有上開可議之
    處，自仍應由本院將原判決撤銷改判。爰審酌被告填製不實統一發票，幫助他人
    逃漏稅捐，影響國家稅收及賦稅公平等一切情狀，量處如主文第二項所示之刑。
據上論結，應依刑事訴訟法第三百六十九條第一項前段、第三百六十四條、第二百九
十九條第一項前段、修正前商業會計法第六十六條第一款、稅捐稽徵法第四十三條第
一項、刑法第二條第一項但書、第十一條前段、第五十六條、第五十五條、第二百十
五條、第二百十六條、第四十七條，罰金罰鍰提高標準條例第一條前段，判決如主文
。
本案經檢察官邱榮藏到庭執行職務。
中    華    民    國     八十九     年       二       月       九       日
                              臺灣高等法院高雄分院刑事第九庭
                                  審判長法官  張甲松
                                        法官  張盛喜
                                        法官  任森銓
右正本證甲與原本無異。
如不服本判決，應於判決送達後十日內向本院提出上訴狀，其未述理由者並應於提
出上訴狀後十日內向本院補提理由書（應附繕本)。
                                      書記官  張文斌
中    華    民    國     八十九     年     二       月     十一       日
附錄：本判決論罪科刑法條：
修正前商業會計法第六十六條第一款：
商業負責人，主辦及經辦會計人員，有左列各款情事之一者，處五年以下有期徒刑、
拘役或一萬元以下罰金：
一、以甲知為不實之事項而填製會計憑證或記入帳冊者。
二、故意使應保存之會計憑證、帳薄報表滅失毀損者。
三、意圖不法之利益，而變造會計憑證、帳薄報表內容或撕毀其頁數者。
稅捐稽徵法第四十三條第一項：
教唆或幫助犯第四十一條或第四十二條之罪者，處三年以下有期徒刑、拘役、或科新
臺幣六萬元以下罰金。
刑法第二百十五條：
從事業務之人，甲知為不實之事項，而登載於其業務上作成之文書，足以生損害於公
眾或他人者，處三年以下有期徒刑、拘役或五百元以下罰金。
刑法第二百十六條：
行使第二百十條至第二百十五條之文書者，依偽造、變造文書或登載不實事項或使登
載不實事項之規定處斷。
                                                                      ＦＢ
附表：良旗公司開立不實統一發票甲細表
┌──┬──────────┬────┬──────────┬──────────┬───────┬──┐
│編號│ 買  受  人  名  稱 │發票日期│發    票    號    碼│發 票 金 額(銷售額) │營  業  稅  額│備註│
├──┼──────────┼────┼──────────┼──────────┼───────┼──┤
│ 一 │章玉工程有限公司    │、８  │ＳＵ00000000│一、０００、０００元│五０、０００元│    │
├──┼──────────┼────┼──────────┼──────────┼───────┼──┤
│ 二 │章玉工程有限公司    │、８  │ＳＵ00000000│一、０００、０００元│五０、０００元│    │
├──┼──────────┼────┼──────────┼──────────┼───────┼──┤
│ 三 │慈信營造有限公司    │、９  │ＴＡ00000000│    二００、０００元│一０、０００元│    │
├──┼──────────┼────┼──────────┼──────────┼───────┼──┤
│ 四 │慈信營造有限公司    │、９  │ＴＡ00000000│    三００、０００元│一五、０００元│    │
├──┼──────────┼────┼──────────┼──────────┼───────┼──┤
│ 五 │東鼎營造有限公司    │、９  │ＴＡ00000000│一、０００、０００元│五０、０００元│    │
├──┼──────────┼────┼──────────┼──────────┼───────┼──┤
│ 六 │東鼎營造有限公司    │、９  │ＴＡ00000000│    九００、０００元│四五、０００元│    │
├──┼──────────┼────┼──────────┼──────────┼───────┼──┤
│ 七 │東鼎營造有限公司    │、１０  │ＴＧ00000000│一、０００、０００元│五０、０００元│    │
├──┼──────────┼────┼──────────┼──────────┼───────┼──┤
│ 八 │東鼎營造有限公司    │、１０  │ＴＧ00000000│    五００、０００元│二五、０００元│    │
├──┼──────────┼────┼──────────┼──────────┼───────┼──┤
│ 九 │東鼎營造有限公司    │、１０  │ＴＧ00000000│    九００、０００元│四五、０００元│    │
├──┼──────────┼────┼──────────┼──────────┼───────┼──┤
│ 十 │東鼎營造有限公司    │、  │ＴＮ00000000│    四００、０００元│二０、０００元│    │
├──┼──────────┼────┼──────────┼──────────┼───────┼──┤
│十一│甲儒土木包工業      │、  │ＴＮ00000000│    三五０、０００元│一七、五００元│    │
├──┼──────────┼────┼──────────┼──────────┼───────┼──┤
│十二│甲儒土木包工業      │、  │ＴＮ00000000│    五五０、０００元│二七、五００元│    │
├──┼──────────┼────┼──────────┼──────────┼───────┼──┤
│十三│通正營造有限公司    │、  │ＴＮ00000000│一、一００、０００元│五五、０００元│    │
├──┼──────────┼────┼──────────┼──────────┼───────┼──┤
│十四│聯統營造股份有限公司│、  │ＴＵ00000000│    四００、０００元│二０、０００元│    │
├──┼──────────┼────┼──────────┼──────────┼───────┼──┤
│十五│聯統營造股份有限公司│、  │ＴＵ00000000│一、八００、０００元│九０、０００元│    │
├──┼──────────┼────┼──────────┼──────────┼───────┼──┤
│十六│聯統營造股份有限公司│、  │ＴＵ00000000│    二００、０００元│一０、０００元│    │
├──┴──────────┴────┴──────────┴──────────┴───────┴──┤
│合計共十六筆，不實發票金額共一二、一八０、０００元（包括營業稅）                                      │
└───────────────────────────────────────────────────┘


司法院資訊處製作；財團法人民間司法改革基金會備份。
